ACORDAO-COMPLETO-2537413

ACÓRDÃO 3141/2022 ATA 20/2022 - SEGUNDA CÂMARA

VISTOS, relatados e discutidos estes autos que tratam de ato de concessão de aposentadoria emitido pelo Ministério da Agricultura, Pecuária e Abastecimento.
ACORDAM os Ministros do Tribunal de Contas da União, reunidos em Sessão da 2ª Câmara, com fulcro nos art. 71, incisos III e IX, da Constituição Federal e nos arts. 1º, inciso V, e 39, inciso II, da Lei 8.443/1992, c/c o art. 259, inciso II, do Regimento Interno/TCU, ante as razões expostas pelo Relator, em:
9.1. considerar legal a concessão de aposentadoria em favor do Sr. Alcides Santinoni e autorizar o registro do correspondente ato; 
9.2. dispensar o ressarcimento das quantias indevidamente recebidas de boa-fé pelo interessado, consoante o disposto no Enunciado 106 da Súmula da Jurisprudência do TCU; e
9.3. determinar ao Ministério da Agricultura, Pecuária e Abastecimento que, no prazo de 15 (quinze) dias a contar da notificação deste Acórdão, adote providências para regularizar a falha financeira apontada, com a suspensão do pagamento da vantagem impugnada, sob pena de responsabilidade solidária da autoridade administrativa omissa.

Ato de concessão de aposentadoria emitido pelo Ministério da Agricultura, Pecuária e Abastecimento.

Segunda Câmara

3. Interessado: Alcides Santinoni (XXX.667.809-XX).

13.1. Ministros presentes: Aroldo Cedraz (na Presidência) e Antonio Anastasia.
13.2. Ministro-Substituto convocado: Marcos Bemquerer Costa (Relator).
13.3. Ministro-Substituto presente: André Luís de Carvalho.

MARCOS BEMQUERER

Adoto como Relatório, com os pertinentes ajustes de forma, a instrução da Secretaria de Fiscalização de Integridade de Atos e Pagamentos de Pessoal e de Benefícios Sociais - Sefip, por meio da qual a concessão de aposentadoria objeto destes autos foi analisada e que contou com a anuência do escalão dirigente da Unidade Técnica (peças 5 e 6) : 
"Exame das Constatações
9. Ato: 32548/2020 - Inicial - Interessado: Alcides Santinoni (XXX.667.809-XX) 
9.1. Parecer do Controle Interno: considerar o ato legal.
9.2. Constatação e análise: 
9.2.1.	Houve o registro de pelo menos uma rubrica com 'Denominação para análise pelo TCU' = 16171 - DECISAO JUDICIAL TRANS JUG APO - R$ 171,98.
a.	Justificativa do Gestor de Pessoal: não há. Verificação efetuada no âmbito do TCU.
b.	Análise do Controle Interno:  não há. Verificação efetuada no âmbito do TCU.
c.	Análise da Equipe Técnica: ilegal.
	A rubrica judicial está sendo paga com base na decisão proferida no âmbito do processo 93.00.13996-7 e aparelhada nos autos 5014387-49.2011.404.7000, que condenou a União a promover o reposicionamento dos autores ou o acréscimo de 60% em seus vencimentos, conforme informação contida nos autos dos Embargos à Execução 5046691-04.2011.404.7000/PR, que tramitou na 1ª Vara Federal de Curitiba-PR.
Segue abaixo trecho da sentença anexada ao espelho do ato:
'A sentença exequenda foi expressa e clara ao afirmar que têm os autores, portanto, direito ao reposicionamento de 12 referências ou acréscimo de 60% aos vencimentos nos termos da Exposição de Motivos 01/1990 da Consultoria Geral da República, adotada como fundamento para a concessão do direito objeto de execução.
 (...) 
Sucessivamente, pretende a União a limitação da VPNI em setembro de 1992, data dos efeitos financeiros da Lei nº 8.460/92.
De fato, a partir dessa data, resta inequívoco que os embargados não têm mais direito à VPNI. A partir dessa data, houve reestruturação da carreira, com nova tabela de vencimentos e nova estrutura de classes e padrões diferentes da anterior.
A nova estrutura de classes e padrões e a nova tabela de vencimentos, constam dos anexos da referida lei, os quais foram descritos no CALC2 do Evento 1 pela embargante. Além disso, há um comparativo entre as diversas classes e padrões de vencimentos anteriores com os novos, os quais indicam um aumento de mais de 100% em todos eles.
Trata-se de verdadeira novação, que suprime a VPNI ora em exame, haja vista o disposto no artigo 103 do Decreto-Lei nº 200/67, vigente à época em que tal vantagem passou a existir, in verbis:
'Art. 103. Todo servidor que estiver percebendo vencimento, salário ou provento superior ao fixado para o cargo nos planos de classificação e remuneração, terá a diferença caracterizada como vantagem pessoal, nominalmente identificável, a qual em nenhuma hipótese será aumentada, sendo absorvida progressivamente pelos aumentos que vierem a ser realizados no vencimento, salário ou provento fixado para o cargo nos mencionados planos.'
Entendo que mutatis mutandi ela se aplica ao caso dos autos, pois embora de regra as VPNIs, por serem vantagens de caráter pessoal e não geral, não sejam extintas pelo decurso do tempo, salvo exceções específicas determinadas pela lei, como é o caso da acima especificada e atualmente daqueles servidores que passaram a ser remunerados por subsídio, entendo que essa é a situação que melhor se coaduna ao caso.
Isso porque os embargados continuaram galgando referências e classes/padrões de sua categoria funcional ou cargo público, a partir daquele que ocupavam em março de 1985, independentemente do direito ora reconhecido, o que se constata dos autos. Dessa maneira, mantida a VPNI em sua remuneração, que teve por objeto justamente o reenquadramento de referências, haverá um bis in idem.
Cumpre relevar que o objetivo da Exposição de Motivos 01/90, que serviu de fundamento à concessão do direito em discussão, foi exatamente corrigir tratamento anti-isonômico entre os servidores em decorrência da EM/DASP nº 77/85. Assim, a vantagem não pode ser replicada na remuneração, gerando uma indevida capitalização do direito. No caso, como o aumento remuneratório foi muito superior a VPNI, não há mais nada a ser executado a partir dessa data.'
	Percebe-se, claramente, que o pagamento da VPNI até os dias atuais não encontra amparo nem legal nem judicial, pois o servidor se encontra posicionado na última posição da sua carreira, na Classe Especial, Padrão IV, conforme Tabela constante no anexo LXXII da Lei 13.324/2016.
9.3.	O quadro resumo de ocorrências e, quando for o caso, o detalhamento da norma legal e da jurisprudência para a inconsistência acima elencada encontram-se no anexo II dessa instrução. 
 (...) 
CONCLUSÃO
10.	A abrangência e a profundidade das verificações levadas a efeito fundamentam convicção de que o ato 32548/2020 pode ser apreciado pela ilegalidade, em razão das irregularidades apontadas no item Exame das Constatações desta instrução, que representam afronta à legislação e à jurisprudência de referência
PROPOSTA DE ENCAMINHAMENTO
11.	Ante o exposto, com fundamento no art. 71, inciso III, da Constituição Federal, no art. 1º, inciso V, e art. 39, incisos I e II, da Lei 8.443/1992, no art. 260 do Regimento Interno/TCU, propõe-se: 
11.1.	considerar ilegal e recusar registro do ato de aposentadoria de Alcides Santinoni, do quadro de pessoal do Ministério da Agricultura, Pecuária e Abastecimento (...) ;
11.2.	com fulcro no art. 262, caput, do Regimento Interno/TCU, determinar ao Ministério da Agricultura, Pecuária e Abastecimento que: 
11.2.1. informe o teor do acórdão que vier a ser prolatado, encaminhando ao TCU, no prazo de trinta dias, comprovante da data de ciência pelo interessado, nos termos do art. 4º, § 3º, da Resolução TCU 170/2004;
11.2.2. dê ciência, no prazo de 15 (quinze) dias contados da notificação, do inteiro teor desta deliberação ao interessado, alertando-o de que o efeito suspensivo proveniente da interposição de eventuais recursos junto ao TCU não o exime da devolução dos valores percebidos indevidamente, caso o recurso não seja provido;
11.2.3. promova, no prazo 15 (quinze) dias contados a partir da ciência desta deliberação, a exclusão da rubrica apontada em face de manifesta ilegalidade, uma vez que o seu pagamento não encontra respaldo na jurisprudência deste Tribunal, sujeitando-se a autoridade administrativa omissa à responsabilidade solidária;
11.2.4. envie a este Tribunal, no prazo de 30 (trinta) dias contados da ciência da decisão, documentos comprobatórios de que o interessado cujo ato foi impugnado está ciente do julgamento deste Tribunal;
11.2.5. dispense a devolução dos valores indevidamente recebidos de boa-fé até a data da ciência, pelo Ministério da Agricultura, Pecuária e Abastecimento, do acórdão que vier a ser proferido, com base no Enunciado 106 da Súmula da Jurisprudência do TCU;
11.2.6. emita novo ato, livre da irregularidade ora apontada, em substituição ao ato de aposentadoria de Alcides Santinoni, submetendo-o à nova apreciação por este Tribunal, na forma do artigo 260, caput, também do RI/TCU."
O Ministério Público, representado pelo Procurador Marinus Eduardo De Vries Marsico manifestou-se de acordo com a proposição da unidade técnica (peça 7) . 
É o Relatório.

não há.

Procurador Marinus Eduardo De Vries Marsico.

PESSOAL. APOSENTADORIA. PARCELA ATINENTE AO REPOSICIONAMENTO DO SERVIDOR NA CARREIRA, COM FUNDAMENTO EM DECISÃO JUDICIAL TRANSITADA EM JULGADO. SUPERVENIENTE EXAURIMENTO DOS EFEITOS DA COISA JULGADA. AUSÊNCIA DE JUSTIFICATIVA PARA A MANUTENÇÃO DA VANTAGEM. PAGAMENTO INDEVIDO. VALOR INSIGNIFICANTE DA RUBRICA IRREGULAR. LEGALIDADE DA CONCESSÃO, EM CARÁTER EXCEPCIONAL, COM REGISTRO DO CORRESPONDENTE ATO, EM OBSERVÂNCIA AOS PRINCÍPIOS DA RAZOABILIDADE, DA EFICIÊNCIA E DA ECONOMICIDADE. DETERMINAÇÃO PARA A REGULARIZAÇÃO FINANCEIRA DA FALHA.

APOSENTADORIA (APOS)

Secretaria de Fiscalização de Integridade de Atos e Pagamentos de Pessoal e de Benefícios Sociais - Sefip.

Em exame ato de concessão de aposentadoria emitido pelo Ministério da Agricultura, Pecuária e Abastecimento em favor do ex-servidor Alcides Santinoni. 
2.	A Secretaria de Fiscalização de Integridade de Atos e Pagamentos de Pessoal e de Benefícios Sociais - Sefip, na instrução de peça 5, propõe considerar ilegal o ato em apreço em razão do pagamento da vantagem judicial denominada "12 referências". O Ministério Público junto ao TCU, representado pelo Procurador Marinus Eduardo De Vries Marsico, ratifica esse encaminhamento.
3.	Preliminarmente, esclareço que o ato em questão deu entrada nesta Corte de Contas em 2020 (peça 3, p. 1) , não se aplicando a sistemática de "registro tácito" pelo decurso de mais de cinco anos definida no Acórdão 122/2021-TCU-Plenário (Relator Ministro Walton Alencar Rodrigues) , em observância ao que restou decidido pelo Supremo Tribunal Federal no Recurso Extraordinário 636.553. 
4.	No mérito, destaco que a parcela referente a "12 referências", no caso dos autos, decorreu de decisão judicial proferida pela 1ª Vara Federal de Curitiba, na ação 93.00.13996-7, intentada pelo Sindicato dos Servidores Públicos Federais do Ministério da Agricultura e Reforma Agrária no Estado do Paraná - Simapar. Por meio daquele decisum, foi assegurada aos interessados progressão funcional equivalente a doze referências ou aumento de remuneração correspondente, de forma a promover isonomia de tratamento com outras carreiras, em virtude da disparidade de tratamento estabelecida pelo Poder Executivo na Exposição de Motivos 77/1985 do Departamento Administrativo do Serviço Público - Dasp. 
5.	Contudo, vale frisar que a decisão judicial não determinou a incorporação de percentuais à remuneração do servidor, mas sim "o reposicionamento de 12 referências ou o acréscimo de 60% aos vencimentos, nos termos da Exposição de Motivos nº 1/90", conforme descreve a sentença proferida nos embargos à execução (peça 3, p. 11) . 
6.	Se o reposicionamento tivesse sido concedido administrativamente, de maneira regular, teria sido absorvido por reajustes futuros. Sendo assim, como a decisão judicial antecedeu modificações na estrutura remuneratória do cargo, não mais seria cabível o pagamento da parcela, salvo na hipótese de eventual possibilidade de redução remuneratória, ou no caso de a decisão judicial haver expressamente definido que a parcela concedida deveria ser paga após subsequentes reajustes salariais, o que não ocorreu. 
7.	Portanto, o fato gerador desse pagamento está extinto, porquanto o interessado está no final de carreira, não fazendo jus a referências além da última classe/padrão da carreira em que se encontrava. O pagamento dessa sentença judicial configura verdadeiro bis in idem, pois desapareceu o motivo gerador da concessão da decisão judicial. 
8.	Na linha da ilegalidade da percepção dessa vantagem, cito como precedentes os Acórdãos da 1ª Câmara 3.255/2009 (relator Ministro Substituto Weder de Oliveira) , 1.178/2011 (relator Ministro Valmir Campelo) , 10.108/2018 e 1.863/2019 (relator Ministro Bruno Dantas) e 12.531/2020 (relator Ministro Vital do Rego) , bem como o Acórdão 5328/2020-TCU-Segunda Câmara (relator Ministro Augusto Nardes) .
9.	Ademais, conforme aponta o voto condutor do mencionado Acórdão 12531/2020-TCU-Primeira Câmara, tal parcela é incompatível com o regime jurídico único, uma vez que decorre do regime celetista. Sobre essa questão, o Enunciado 241 da Súmula de Jurisprudência do TCU adverte que "as vantagens e gratificações incompatíveis com o Regime Jurídico Único, instituído pela Lei 8.112, de 11/12/90, não se incorporam aos proventos nem à remuneração de servidor cujo emprego, regido então pela legislação trabalhista, foi transformado em cargo público por força do art. 243 do citado diploma legal". 
10. 	Vale dizer que a decisão da Justiça Federal no Estado do Paraná no mencionado processo 93.00.13996-7 não ampara a continuidade dos pagamentos da parcela decorrente das 12 referências. Nesse sentido, ensina o saudoso Ministro Teori Zavascki que se determinada decisão de mérito afirmou que uma relação jurídica existe ou que tem certo conteúdo, é porque supôs a existência de determinado comando normativo (norma jurídica) e de determinada situação de fato (suporte fático de incidência) ; se afirmou que determinada relação jurídica não existe, supôs a inexistência ou do comando normativo ou da situação de fato afirmada pelo litigante interessado. Nesse contexto, a alteração de qualquer desses elementos compromete o silogismo original da sentença porque estará alterado o silogismo do fenômeno de incidência por ela apreciado: a relação jurídica que antes existia deixou de existir e vice-versa. (ZAVASCKI, Teori Albino. Eficácia das sentenças na jurisdição constitucional. 4. ed., rev., atual. e ampl. São Paulo: Revista dos Tribunais, 2017. p. 105) . (grifei) 
11.	Daí afirmar-se que a força do comando sentencial tem uma condição implícita, a da cláusula rebus sic stantibus, significa que ela atua enquanto se mantiverem íntegras as situações de fato e de direito existentes, quando da prolação da sentença. Alterada a situação de fato (muda o suporte fático, mantendo-se o estado da norma) ou de direito (muda o estado da norma, mantendo-se o estado de fato) , ou ambas, a sentença deixa de ter a força de lei entre as partes, que até então mantinha. 
12.	No caso concreto em análise, a decisão judicial proferida nos autos da ação 93.00.13996-7, que tramitou na 1ª Vara Federal de Curitiba, garantiu um reposicionamento na carreira, então celetista, de forma a assegurar isonomia de tratamento com outras carreiras estatais. Assim, a partir da alteração do regime jurídico da CLT para o dado pela Lei 8.112/1990, com o qual a referida vantagem não é compatível, já que não há direito adquirido a regime jurídico, alterou-se o suporte fático e o estado da norma, restando alterado o silogismo original da sentença.
13.	Nessa senda, observo que tal entendimento já foi acolhido pelo STF no regime de repercussão geral no Recurso Extraordinário 596.663, cuja decisão restou assim ementada:
"CONSTITUCIONAL. PROCESSUAL CIVIL. SENTENÇA AFIRMANDO DIREITO À DIFERENÇA DE PERCENTUAL REMUNERATÓRIO, INCLUSIVE PARA O FUTURO. RELAÇÃO JURÍDICA DE TRATO CONTINUADO. EFICÁCIA TEMPORAL. CLÁUSULA REBUS SIC STANTIBUS. SUPERVENIENTE INCORPORAÇÃO DEFINITIVA NOS VENCIMENTOS POR FORÇA DE DISSÍDIO COLETIVO. EXAURIMENTO DA EFICÁCIA DA SENTENÇA.
1. A força vinculativa das sentenças sobre relações jurídicas de trato continuado atua rebus sic stantibus: sua eficácia permanece enquanto se mantiverem inalterados os pressupostos fáticos e jurídicos adotados para o juízo de certeza estabelecido pelo provimento sentencial. A superveniente alteração de qualquer desses pressupostos (a) determina a imediata cessação da eficácia executiva do julgado, independentemente de ação rescisória ou, salvo em estritas hipóteses previstas em lei, de ação revisional, razão pela qual (b) a matéria pode ser alegada como matéria de defesa em impugnação ou em embargos do executado. (destaque acrescido) "
14.	Do julgado acima transcrito, resta claro que a Suprema Corte já pacificou o entendimento segundo o qual, havendo alteração nos pressupostos de fato que fundamentaram a decisão, ainda que transitada em julgado, cessa de imediato a sua eficácia executiva, independentemente de ação rescisória. 
15.	Diante de tal entendimento, entendo que a situação fática que deu ensejo aos pagamentos decorrentes da rubrica atinente às "12 referências" há muito tempo foi modificada, razão pela qual é ilegal a inserção da vantagem no ato de aposentadoria, resultando indevido o pagamento da rubrica 16171, no valor de R$ 171,98 (peça 3, p. 5) .
16.	Nada obstante, sigo o entendimento adotado nos Acórdãos 9.438/2021 e 11.246/2021, ambos da 1ª Câmara e da relatoria do Ministro Jorge Oliveira, no sentido de que "o valor insignificante de parcela incluída irregularmente em ato de concessão de aposentadoria ou pensão pode ensejar em caráter excepcional o julgamento pela legalidade do ato, com o devido registro, em observância aos princípios da razoabilidade, da eficiência e da economicidade, desde que adotada medida para a regularização financeira da falha". Essa mesma orientação, adotei-a como relator dos Acórdãos 12.458/2021, 12.459/2021 e 470/2022, todos da 2ª Câmara.
17.	Nesse contexto, cumpre considerar legal a concessão de aposentadoria do Sr. Alcides Santinoni, com o registro do correspondente ato, e determinar ao órgão de origem que faça cessar o pagamento da rubrica considerada irregular, sem prejuízo de aplicar a orientação fixada no Verbete 106 da Súmula de Jurisprudência do TCU às parcelas indevidamente recebidas pelo interessado.
	Ante o exposto, voto por que seja aprovado o acórdão que ora submeto a este Colegiado. 
TCU, Sala das Sessões, em 21 de junho de 2022.
MARCOS BEMQUERER COSTA
Relator